臺灣高等法院刑事判決
109年度上訴字第4301號
上  訴  人  臺灣宜蘭地方檢察署檢察官
被      告  吳長青



上列上訴人因被告違反洗錢防制法等案件，不服臺灣宜蘭地方法
院109年度訴字第198號，中華民國109年10月14日第一審判決（
聲請簡易判決處刑案號：臺灣宜蘭地方檢察署109年度偵字第867
、1975號），提起上訴，本院判決如下：
    主  文
原判決撤銷，發回臺灣宜蘭地方法院。
    理  由
一、聲請簡易判決意旨略以：被告吳長青可預見提供金融機構帳
    戶予他人匯款，為他人換匯比特幣，有協助他人掩飾、隱匿
    財產犯罪不法所得之可能，仍基於幫助詐欺取財及基於掩飾
    、隱匿特定犯罪所得本質、來源及去向之不確定故意，於民
    國107年間某日，將其申設之中華郵政公司帳號00000000000
    00000號帳戶（下稱郵局帳戶）告知予不詳姓名、年籍之詐
    騙集團成員，而該不詳姓名、年籍之人遂基於意圖為自己不
    法所有之詐欺犯意，於如附表所示時間，以如附表所示之詐
    騙手法，使告訴人秦子棟、吳季霖均陷於錯誤，分別匯款如
    附表所示之金額至薛富貴（所涉詐欺犯行，業經判決確定）
    、張耕嘉（所涉詐欺犯行，另經不起訴處分確定）所申設如
    附表所示之帳戶，再由薛富貴、張耕嘉轉匯至被告所有上開
    郵局帳戶內，復由被告協助詐騙集團在○○資訊科技有限公司
    所經營之xxxxxxxxxxxx平台將匯入款項轉購比特幣後，將購
    得之比特幣轉匯至詐騙集團指定之比特幣錢包，以此方式掩
    飾、隱匿詐欺不法所得之本質、來源及去向，並共獲得新臺
    幣（下同）10,310元之佣金報酬，因認被告所為係涉犯刑法
    第30條第1項、第339條第1項之幫助詐欺取財罪及違反洗錢
    防制法第14條第1項違背同條例第2條第2款之洗錢罪等語。
二、原判決意旨略以：
　㈠被告涉犯於107年中某日，將其所有郵局帳戶供在交友軟體認
    識之真實姓名、年籍不詳、自稱「夏沫未至」之成年人使用
    。嗣有詐騙集團成員於108年8月1日零時28分許，佯裝係網
    路交友平台客服人員，透過該網路平台向游智傑佯稱：須匯
    款105,000元，才能進行約會云云，致游智傑陷於錯誤，而
    依指示分別於108年8月1日1時41分許、1時42分許、2時許，
    各匯款70,000元、30,500元、4,500元至楊清翔所有彰化商
    業銀行帳戶內，楊清翔復分別於同日9時11分許、9時13分許
    、108年8月2日12時16分許，將上開匯款分成50,000元、50,
    000元、3,000元3筆款項，轉匯被告所有郵局帳戶內，再由
    被告依「夏沫未至」之指示，將上開款項保留4,226元作為
    被告之報酬後，其餘款項均作為購買比特幣之用，被告購得
    比特幣後，再將比特幣轉至「夏沫未至」指定之比特幣網路
    錢包內之犯罪事實，業經臺灣彰化地方檢察署（下稱彰化地
    檢署）以109年偵字第1051號案件追加起訴，並於109年3月1
    6日繫屬於臺灣彰化地方法院（下稱彰化地院）審理中等情
    ，有上開起訴書及本院被告前案紀錄表各1份在卷可稽。
　㈡觀諸本件檢察官起訴之犯罪事實（下稱本案），與前案即彰
    化地檢署檢察官109年度偵字第1051號起訴書所載之犯罪事
    實，均係被告以同一郵局帳戶之行為所涉犯，雖被害人不同
    ，但係一行為觸犯數罪名之想像競合犯，核屬具有裁判上一
    罪關係之同一案件。且本案係於109年5月15日繫屬原審法院
    ，有臺灣宜蘭地方檢察署宜檢貞平109偵867字第0000000000
    號函暨其上原審法院收狀戳章1紙在卷可考。則檢察官就同
    一事實重行起訴，揆諸上開規定，逕為諭知不受理之判決等
    語。
三、所謂同一案件，係指被告與犯罪事實均相同者而言，倘前案
    與本案之被告或犯罪事實有一不符，即非屬同一案件。再者
    ，刑法第55條所定一行為而觸犯數罪名的想像競合犯，係指
    行為人以「一個意思決定」，且僅有「一個行為」者而言，
    雖同時侵害數個相同或不同之法益，具備或符合數個犯罪構
    成要件，成立數個罪名（學理上分為同種想像競合犯和異種
    想像競合犯2類型），但因基於刑罰經濟，從一重評價、處
    斷，乃處斷上之一罪（或稱裁判上一罪）；又此所謂「一行
    為」，應兼指所實行的作為，為完全或局部同一的行為，或
    其行為著手實行階段可認為同一者，才得認為合於一行為觸
    犯數罪名的要件。自反面言，倘行為人主觀上非基於單一犯
    意，而所先後實行的數行為，每一前行為與次行為彼此間，
    依一般社會健全觀念，在時間差距上，可以區隔，在刑法評
    價上，各具獨立性，且侵害之法益又非同一者，即應依數罪
    併罰之規定，予以分論併罰，以避免評價不足之缺憾。又刑
    罰責任之評價與法益之維護息息相關，對同一法益侵害為雙
    重評價，是過度評價；對法益之侵害未予評價，則為評價不
    足，均為法之所禁。而洗錢防制法透過防制洗錢行為，促進
    金流透明，得以查緝財產犯罪被害人遭騙金錢之流向，兼及
    個人財產法益之保護，從而，洗錢防制法第14條第1項洗錢
    罪之罪數計算，亦應以被害人人數為斷。
四、本院查：
　㈠原審以本案之犯罪事實，與彰化地檢署以109年偵字第1051號
    案件追加起訴之犯罪事實（於109年3月16日繫屬於彰化地院
    ，經彰化地院於109年11月12日以109年訴字267號判決判處
    罪刑，下稱前案），均係被告以同一郵局帳戶之行為所涉犯
    ，雖被害人不同，然係一行為觸犯數罪名之想像競合犯，核
    屬裁判上一罪關係，因認本案係檢察官就同一事實重行起訴
    ，而為不受理判決之諭知，固非無見。
　㈡惟依本案聲請簡易判決處刑書所記載之犯罪事實，非僅就「
    被告基於幫助詐欺之不確定故意，提供郵局帳戶供不詳姓名
    、年籍之詐騙集團成員用以作為收受詐欺所得財物之犯罪工
    具」之幫助詐欺犯行部分提起公訴，同時敘及「被告基於掩
    飾、隱匿特定犯罪所得本質、來源及去向之不確定故意，自
    其所提供郵局帳戶收受被害人詐欺所得款項，扣除其佣金後
    ，協助詐騙集團在○○資訊科技有限公司所經營之xxxxxxxxxx
    xx平台將詐欺所得款項餘款購買比特幣，並轉匯至詐騙集團
    指定之比特幣錢包，以此方式掩飾、隱匿詐欺不法所得之本
    質、來源及去向」之洗錢犯行。查被告所犯前案之被害人為
    「游智傑」，其以詐欺所得款項購買比特幣轉匯詐欺集團成
    員指定之比特幣錢包之犯罪時間為「108年8月1、2日」；被
    告所涉本案之被害人則為如附表編號1、2告訴人欄所示之「
    秦子棟」、「吳季霖」，其以詐欺所得款項購買比特幣轉匯
    詐欺集團成員指定之比特幣錢包之犯罪時間，分別為如附表
    編號1、2詐騙方式欄所示之「108年6月26日」、「108年8月
    29日」。足見被告所涉前案與本案洗錢行為之犯罪日期不同
    ，侵害不同被害人之財產法益，其手段明顯可分，刑法評價
    上似具有獨立性，從而，能否認本案與前案犯行均屬想像競
    合犯之局部重疊行為，而具有裁判上一罪關係？非無研求餘
    地。
　㈢原審未審酌上情，僅憑被告本案係以提供同一郵局帳戶予詐
    欺集團之幫助詐欺行為，誤認與前案構成想像競合犯之裁判
    上一罪關係，而為前案起訴效力所及，遽為不受理判決之諭
    知，似未審酌本案被告被訴上開2次洗錢犯行部分，而有評
    價不足之虞，於法尚有未合。檢察官執此提起上訴，指摘原
    判決不當，為有理由，為維護當事人之審級利益，爰撤銷原
    判決，並發回原審法院，更為適法之裁判，並不經言詞辯論
    為之。又本案既經本院撤銷發回原審法院更為審理，則併辦
    部分即無從審究，宜退由檢察官另為妥適處理，附此敘明。
據上論斷，應依刑事訴訟法第369條第1項但書、第372條，判決
如主文。
中　　華　　民　　國　　110 　年　　3 　　月　　9 　　日
                  刑事第十五庭  審判長法　官　林怡秀
                                      法　官　陳信旗
                                      法　官　古瑞君
以上正本證明與原本無異。
如不服本判決，應於收受送達後20日內向本院提出上訴書狀，其
未敘述上訴之理由者並得於提起上訴後20日內向本院補提理由書
（均須按他造當事人之人數附繕本）「切勿逕送上級法院」。
                                      書記官  陳語嫣
中　　華　　民　　國　　110 　年　　3 　　月　　10　　日
附表：
編號 告訴人 犯罪時間 詐騙方式 詐騙金額 （新臺幣） 1 秦子棟 108年6月26日 於108年6月25日15時47分許，佯裝為xxxxxxx交友網站之客服人員，向告訴人秦子棟訛稱：欲提領網站內之金幣需支付金幣量50%之保證金云云，致告訴人秦子棟陷於錯誤，依指示於108年6月26日，匯款17萬5525元至同案被告薛富貴所申設台新銀行帳號000-00000000000000號帳戶內，再由同案薛富貴扣除其所領佣金3400元後，於同日將餘款17萬2125元轉匯至被告前開郵局帳戶，復由被告扣除其所領佣金3422元後，於同日將餘款16萬8703元購買比特幣後轉匯至指定錢包內。嗣告訴人秦子棟等候多日均無法提領上開交友網站內之金幣，始報警循線查獲。 17萬5525元 2 吳季霖 108年8月29日 於108年8月21日在xxxxxxxxx交友網站（網址：www. xxxxxxxxx.com）佯裝暱稱「miss」之女子，向告訴人吳季霖誆稱：如欲與其約會，需支付約會保證金云云，使告訴人吳季霖誤信為真，自108年8月22日起至同年9月6日止，匯款103萬5250元至同案被告張耕嘉所申設之中華郵政公司000-00000000000000號帳戶，同案被告張耕嘉再於同年月29日分別將84萬9070元、17萬4880匯款至同案被告張書誠（另行偵辦中）所申設國泰世華商業銀行000-000000000000號帳戶及被告前開郵局帳戶，復由被告扣除其所領佣金6888元後，於同日將餘款16萬7992元購買比特幣後轉匯至指定錢包內。嗣告訴人吳季霖發現遭騙，經報警處理而循線查知上情。 103萬5250元